【裁判字號】    97,訴更,1
【裁判日期】    970718
【裁判案由】    毒品危害防制條例
【裁判全文】
臺灣苗栗地方法院刑事判決               97年度訴更字第1號
公  訴  人  臺灣苗栗地方法院檢察署檢察官
被      告  甲○○
上列被告因違反毒品危害防制條例案件，經檢察官追加起訴（案
號：臺灣新竹地方法院檢察署96年度偵字第2291號、同署96年度
毒偵字第632 號、同署96年度毒偵字第910 號），本院於民國96
年11月9 日以96年度訴字第572 號判決本件公訴不受理，公訴人
不服提起上訴，嗣經臺灣高等法院臺中分院於97年2 月29日以97
年度上訴字第402 號判決原判決撤銷，發回更審，本院判決如左
：
    主  文
本件公訴不受理。
    理  由
一、公訴意旨略以：臺灣新竹地方法院檢察署檢察官追加起訴意
    旨略以：(一)被告甲○○自民國96年4 月3 日18時10分前不詳
    時間起，意圖販賣而持有第1 級毒品海洛因3 包（毛重分別
    為3.85、1.25、0.8 公克），另自96年4 月3 日18時10分前
    不詳時間起，意圖販賣而持有第2 級毒品安非他命6 包（毛
    重各為1 公克），嗣其於96年4 月3 日18時10分許，在新竹
    縣芎林鄉○○街707 號前張英彥所有車號為6250－HL之自用
    小客車上持有上開毒品時，為警查獲，並扣得上開毒品、電
    子磅秤1 台，另警再於甲○○位於新竹市○○○街15之2 號
    7 樓之居處查扣吸食器3 組、分裝勺16支、分裝袋711 只、
    毒品殘渣袋40只、注射針筒2 支及帳冊1 本等物，始悉上情
    。(二)被告甲○○分別基於施用第1 、2 級毒品之犯意，於96
    年4 月2 日凌晨某時許，在其上開居處分別施用第1 級毒品
    海洛因、第2 級毒品安非他命各1 次，嗣於96年4 月3 日18
    時10分許，在新竹縣芎林鄉○○街707 號前張英彥所有上開
    自用小客車上為警查獲，並於96年4 月4 日13時許，在苗栗
    縣警察局通霄分局通霄派出所親自採尿送驗，始悉上情。(三)
    被告甲○○分別基於施用第1 、2 級毒品之犯意，於96年 6
    月13日7 時許，在其位於苗栗縣竹南鎮營盤里18鄰營盤邊36
    號之住處，分別施用第1 級毒品海洛因、第2 級毒品安非他
    命各1 次，嗣於96年6 月13日22時許，在新竹縣竹北市縣○
    ○路88號之「樂多遊戲場」為警查獲，扣得第1 級毒品海洛
    因2 包（毛重分別為4.35、1.3 公克）、第2 級毒品安非他
    命1 包（毛重為0.45公克），並於96年6 月14日12時25分許
    ，在新竹縣警察局竹北分局親自採尿送驗，始悉上情。因認
    被告涉有違反毒品危害防制條例第5 條第1 項意圖販賣而持
    有第1 級毒品、同條例第5 條第2 項意圖販賣而持有第2 級
    毒品、同條例第10條第1 項施用第1 級毒品、同條例第10條
    第2 項施用第2 級毒品罪嫌云云。
二、按案件起訴之程序違背規定者，應諭知不受理之判決，刑事
    訴訟法第303 條第1 款定有明文。再按檢察官於其所屬檢察
    署管轄區域內執行職務，但遇有緊急情形或法律另有規定者
    ，不在此限，法院組織法第62條定有明文。又按檢察官行偵
    查時，因發見真實之必要或遇有急迫情形時，得於管轄區域
    外行其職務，刑事訴訟法第16條準用同條第13條亦有明文。
    蓋檢察官知有犯罪嫌疑而不屬其管轄，或於開始偵查後，認
    為案件不屬其管轄者，應即分別通知，或移送該管檢察官，
    刑事訴訟法第250 條、第264 條第1 項亦有明定，從而檢察
    官於偵查中倘認其案件不屬其管轄卻未通知或移送該管檢察
    官，而逕向其管轄區域以外之法院起訴，其起訴之程式顯然
    違背規定，此有最高法院56年度臺非字第14號判決可資參照
    （臺灣高等法院著有86年度上訴字第4279號判決要旨足憑）
    。基此，除遇有前揭法院組織法第62條但書所定「緊急情形
    或法律另有規定者」，或刑事訴訟法第16條準用同條第13條
    規定「因發見真實之必要或遇有急迫情形時」等情形外，檢
    察官應僅得於其所屬檢察署配置之法院管轄區域內執行職務
    ，苟不符合上述例外情形，則應依囑託程序辦理（例如刑事
    訴訟法第82條囑託拘提、第153 條囑託搜索扣押、第195 條
    囑託訊問證人、第219 條囑託勘驗等參照），不得逕向非其
    所屬檢察署配置之法院起訴或提出其他聲請，此亦經臺灣高
    等法院暨所屬法院93年11月25日93年法律座談會刑事類提案
    第24號著有研討結果足憑。末按「於第一審辯論終結前，得
    就與本案相牽連之犯罪或本罪之誣告罪，追加起訴。」刑事
    訴訟法第265 條第1 項固定有明文。惟追加起訴，本質上亦
    為起訴，檢察官就追加起訴職權之行使，除符合刑事訴訟法
    第265 條第1 項之要件外，亦需合於管轄區域內執行職務之
    前提，故除因發見真實之必要或遇有急迫情形外，檢察官僅
    可向所屬檢察署管轄區域內之法院提出追加起訴書（法務部
    （70）法檢(二)字第1279號法律座談會結論亦同此見解），合
    先敘明。
三、經查：
  (一)本案檢察官對被告甲○○之意圖販賣而分別持有第1 級、第
    2 級毒品及分別施用第1 級、第2 級毒品罪向本院起訴而繫
    屬本院時，被告甲○○之住、居所分別在苗栗縣竹南鎮及新
    竹市，且有被告甲○○個人基本資料查詢結果在卷可稽（見
    本院96年度訴字第572 號卷第28頁、臺灣高等法院臺中分院
    97年度上訴字第402 號卷第13頁），此核與檢察官聲請書所
    載被告甲○○之住居所相符，殆堪認定被告甲○○起訴時之
    住居所應分別係上開地址；又追加起訴犯罪事實(三)施用第一
    級及第二級毒品之犯罪地係在苗栗縣竹南鎮，是依刑事訴訟
    法第5 條第1 項規定：「案件由犯罪地或被告之住所、居所
    或所在地之法院管轄。」，則本件被告住所地址及追加起訴
    事實中部分犯罪地點既在苗栗縣竹南鎮而屬於本院之管轄範
    圍，則本院自有管轄權，合先敘明。
  (二)惟查，本件追加起訴程序實有違背法令之處：蓋查被告甲○
    ○因另案由臺灣新竹地方法院檢察署檢察官向臺灣新竹地方
    法院聲請羈押，而在96年9 月30日羈押於臺灣桃園看守所龍
    潭女所；又本件係於96年8 月24日追加起訴，並於96年8 月
    28日以竹檢慎大96偵2291字第18243 號函送卷證資料，本院
    原審法院於96年9 月3 日收受，然查其內並無刑事訴訟法第
    13條或法院組織法第62條但書所謂之「急迫情形」，且無經
    上級檢察機關指定或指示原檢察機關辦理之情事。本院原起
    訴案件之起訴意旨（見臺灣苗栗地方法院檢察署檢察官95年
    度偵字第1236、2255、2581號起訴書），係認被告甲○○於
    94年8 月間起至95年1 月間止，與羅濟勳共同販賣第一級毒
    品，販賣對象為羅純芸、黃志華、黃燕清、張雅惠、張文團
    、彭國興、武柏成等7 人；追加起訴意則係認被告甲○○自
    96年4 月3 日18時10分前不詳時間起，意圖販賣而持有第 1
    、2 級毒品，及施用第1 、2 級毒品。觀諸原起訴與追加起
    訴之犯罪事實間，2 者並無關連，販賣對象亦無重複，是就
    原起訴犯罪事實調查之證據或詰問之證人，於追加起訴之犯
    罪事實亦無從援引，就原起訴範圍調查證據之結果，無助於
    追加起訴犯罪事實之發現，是追加起訴部分尚無因發見真實
    之必要，致檢察官須違反管轄區域內執行職務之規定，而逕
    向本院追加起訴；且追加起訴書所列證據與原起訴書所列證
    據，無一相同者，是本件追加起訴並無因發見真實，致檢察
    官須逾越管轄區域逕行向本院追加起訴之情形，而不符合法
    院組織法第62條及刑事訴訟法第13條之規定，是追加起訴之
    程序自有違背法令之處。
三、綜上析述，臺灣新竹地方法院檢察署檢察官認被告甲○○涉
    有上開犯嫌，而於96年8 月24日向本院追加起訴，然查本件
    並無「緊急情形或法律另有規定者」或「因發見真實之必要
    或遇有急迫情形時」之情形，揆諸前揭法條規定及說明，臺
    灣基隆地方法院檢察署檢察官原應通知或移送臺灣苗栗地方
    法院檢察署檢察官向本院提起公訴或追加起訴，而不得逕向
    其管轄區域以外之本院追加起訴，故本案追加起訴之程序顯
    然違背前揭規定，從而，爰不經言詞辯論，逕為諭知不受理
    之判決。
四、又臺灣高等法院臺中分院97年度上訴字第402 號判決撤銷意
    旨謂，法院組織法第62條但書之違反係管轄權之規定，如有
    違背，應以管轄錯誤判決為之。惟本件追加起訴事實，依管
    轄權「以原就被」原則及犯罪地法院具有管轄權之規定，本
    院實有管轄權。詳言之，法院組織法第62條及刑事訴訟法第
    16條準用第13條之規定，固係檢察官得否於管轄區域外行使
    職務之原則及例外規定，惟是否一旦違反即屬本院管轄錯誤
    ，尚非可一概而論，蓋本院應否認定為管轄錯誤之標準，在
    於本院就被訴犯罪事實是否無管轄權，且僅在本院就犯罪事
    實無管轄權時始得下管轄錯誤判決，刑事訴訟法第304 條著
    有明文；此與檢察官是否違背原則上僅得於其檢察事務管轄
    區域內行使職務之規定係屬二事；尚非謂檢察官違背其自身
    管轄權規定即得推論本院應下一管轄錯誤判決，而需視具體
    起訴犯罪事實予以認定，毋寧上開規定重點，乃係規範檢察
    官得否於管轄區域外行使職務之程序規定。又撤銷意旨復謂
    ：刑事訴訟法第16條準用第13條，所謂發現真實之必要，依
    同法第13條之規定，係指發現其「管轄區域外犯罪事實之真
    實」，於本件「即係追加犯罪事實之真實」。是首先，本件
    因本院原審起訴事實之證據、事實並無與追加起訴事實共通
    之處，而無助於追加犯罪事實發現真實之必要，已如前述；
    其次，本件追加起訴之犯罪事實並非「管轄區域外」之犯罪
    事實，詳言之，就追加起訴檢察官而言，因追加起訴之部分
    犯罪事實地點在新竹縣芎林鄉，且被告居所亦在新竹市，故
    係屬追加起訴檢察官之「管轄區域內之犯罪事實」，而益加
    彰顯本件追加起訴犯罪事實，並無適用刑事訴訟法第16條準
    用第13條例外得於轄區外行使職務規定之可能，而可認追加
    起訴檢察官其追加起訴程序難謂適法，併此敘明。
五、據上論斷，應依刑事訴訟法第303 條第1 款、第307 條判決
    如主文。
中    華    民    國    97    年    7     月    18    日
                  刑事第二庭審判長法  官  吳炳桂
                                  法  官  魏宏安
                                  法  官  林靜雯
以上正本證明與原本無異。
如不服本判決，應於判決送達後10日內向本院提出上訴狀（應抄
附繕本），其未敘述上訴理由者，應於上訴期間屆滿後20日內補
提理由書狀於本院，上訴於臺灣高等法院臺中分院。
                                  書記官  劉千瑄
中    華    民    國    97    年    7     月    18    日


司法院資訊處製作；財團法人民間司法改革基金會備份。
